【裁判字號】    96,重上,248
【裁判日期】    980526
【裁判案由】    損害賠償
【裁判全文】
臺灣高等法院民事判決                 96年度重上字第248號
    上訴人即附
    帶被上訴人  甲○
    訴訟代理人  高明德律師
                杜冠民律師
    上訴人即附
    帶被上訴人  信義房屋仲介股份有限公司
    法定代理人  乙○○
    訴訟代理人  王建智律師
    被上訴人即
    附帶上訴人  丙○○
    訴訟代理人  林添進律師
上列當事人間請求損害賠償事件，上訴人對於中華民國96年4月
9日臺灣臺北地方法院93年度訴字第164號第一審判決提起上訴，
被上訴人並為附帶上訴，本院於98年4月28日言詞辯論終結，判
決如下：
    主      文
一、原判決關於(一)命上訴人信義房屋仲介股份有限公司應給付新
    台幣柒佰肆拾參萬玖仟參佰玖拾陸元本息部分，及該部分假
    執行之宣告；(二)駁回被上訴人下列第三項之訴部分，及該部
    分假執行之聲請，並訴訟費用之裁判均廢棄。
二、上開廢棄(一)部分，被上訴人在第一審之訴及假執行之聲請均
    駁回。
三、上開廢棄(二)部分，上訴人甲○應另給付被上訴人新台幣貳拾
    捌萬零貳佰柒拾玖元，及自民國九十三年六月二十六日起至
    台灣士林地方法院九十二年度訴字第一三五五號民事判決確
    定之日止，按月給付被上訴人新台幣壹萬零柒佰貳拾陸元。
四、被上訴人其餘附帶上訴駁回。
五、上訴人甲○上訴駁回。
六、第一、二審（含附帶上訴部分）訴訟費用，由上訴人甲○負
    擔十分之七，餘由被上訴人負擔。
七、本判決第三項所命給付，於被上訴人以新台幣壹拾伍萬元為
    上訴人甲○供擔保後，得假執行。但上訴人甲○如以新台幣
    肆拾伍萬元為被上訴人供擔保，得免為假執行。
    事實及理由
一、被上訴人即附帶上訴人（下稱被上訴人）主張：
  (一)被上訴人經上訴人信義房屋仲介股份有限公司（下稱信義房
    屋）仲介，於民國91年6月14日與上訴人甲○簽訂買賣契約
    （下稱系爭買賣契約），以新台幣（下同）4,400萬元向甲
    ○買受位於台北市○○區○○段3小段第306、307、308之土
    地全部（下稱系爭土地）、及其上建物即門牌號碼台北市○
    ○路180號全部（下稱系爭房屋），且締約時上訴人均稱買
    賣標的為現有圍牆範圍內之房地。嗣於91年9月16日被上訴
    人如數給付價款，甲○亦將系爭房地依現況點交予被上訴人
    並辦理所有權移轉登記，且被上訴人亦依約給付44萬元仲介
    費予信義房屋。但被上訴人卻於92年11月22日接獲訴外人陳
    芳堯、陳芳鑄、陳芳燦、陳芳福、陳芳清、陳芳祥、陳芳禮
    （下稱陳芳堯等人）之起訴狀，主張被上訴人越界無權占有
    其所有部分土地並請求拆屋還地。被上訴人至此始知甲○所
    點交予被上訴人之系爭房地，向地籍圖所示位置右側偏離，
    導致系爭房屋一部無權占有鄰地即同段315地號土地達415.3
    平方公尺。嗣經台灣士林地方法院（下稱士林地院）92年度
    訴字第1355號民事判決命被上訴人應將附圖所示ＧＨ部分土
    地上之圍牆、庭院及建物拆除，返還陳芳堯等人，並應給付
    陳芳堯等人28萬279元及自93年6月26日起按月給付1萬726元
    （至於附圖所示Ｉ部分並非陳芳堯等人所有）。
  (二)而甲○所交付之土地當中屬於鄰人所有者，為附圖所示ＧＨ
    Ｉ部分土地共415.30平方公尺（計算式：367.46＋18.09＋
    29.75＝415.3），該部分土地及地上物經原法院囑託安信不
    動產估價師事務所估價結果，價值1,062萬5,429元。由於被
    上訴人不能取得該部分房地所有權，自屬受有損害，則被上
    訴人自得依民法第348條、第349條、第226條第1項、第227
    條、第353條之規定，請求甲○賠償1,062萬5,429元。
  (三)又縱認本件買賣標的並非現有圍牆範圍內房地，而為系爭買
    賣契約書所載如土地謄本所示，即308、307、306地號土地
    ，面積各為453、605、301平方公尺共1,359平方公尺。但甲
    ○實際僅交付附圖所示ＡＢＣＤＥＦ部分土地共1,057.57平
    方公尺（計算式：181.42＋183.43＋10.72＋313.57＋19.01
    ＋349.42＝1,057.57），共短少301.43平方公尺（計算式：
    1,359－1,057.57＝301.43）。而該部分土地及地上物經原
    法院囑託安信不動產估價師事務所估價結果，價值743萬
    9,396元。則甲○所交付之土地，仍短少如附圖所示Ａ'Ｂ'
    Ｅ'部分土地共301.43平方公尺（即西側既成道路）。則被
    上訴人自得依民法第354條、第359條前段及第360條規定，
    請求甲○賠償743萬9,396元。
  (四)另因鄰地所有人訴請被上訴人拆屋還地、並應返還不當得利
    28萬279元及自93年6月26日起按月給付該所有權人1萬726元
    ，被上訴人並因此受敗訴判決確定。則被上訴人自得依不完
    全給付規定，請求甲○賠償28萬279元及自93年6月26日起按
    月給付該所有權人1萬726元。
  (五)此外上訴人信義房屋因與被上訴人訂約，標榜其服務包括購
    屋前諮詢服務之產權調查制度等，並向被上訴人收取高額之
    傭金，足見系爭契約內容並非單純之報告訂約機會或為訂約
    之媒介，而為居間與有償委任之混合契約。又買賣標的不動
    產，其所有權有無瑕疵，為當事人締約與否之重要考量要素
    ，則依民法第535條後段之規定，信義房屋應負善良管理人
    之注意義務，善盡調查之能事，並詳予告知被上訴人。然信
    義房屋未善盡調查之能事，致被上訴人誤信系爭房地產權清
    楚因而買受，致被上訴人受損害，則信義房屋已違反民法
    567條居間人據實報告及調查之義務及民法第535條受任人之
    注意義務。故被上訴人自得依民法第544條之規定，請求信
    義房屋就被上訴人所受上開損害負賠償責任。
  (六)又被上訴人僅發生一損害結果，而上訴人二人就被上訴人所
    受之損害均應各負全部之給付義務，為不真正連帶債務，是
    其中任一上訴人已為給付，就其給付範圍，他上訴人則免給
    付義務。爰求為判命：(一)上訴人甲○應給付被上訴人1,062
    萬5,429元，及自95年1月3日起至清償日止，按年息5%計算
    之利息。(二)上訴人信義房屋應給付被上訴人1,062萬5,429元
    ，及自95年1月3日起至清償日止按年息5%計算之利息。(三)上
    訴人甲○應給付被上訴人28萬279元及自93年6月26日起按月
    給付被上訴人1萬726元。(四)第1、2項聲明，其中任一上訴人
    已為給付，就其給付範圍，他上訴人免給付義務等語（惟原
    審僅判命甲○應給付被上訴人743萬9,396元本息，及信義房
    屋應給付被上訴人743萬9,396元本息，且其中任一上訴人已
    為給付，就其給付範圍，他上訴人免給付義務，而駁回被上
    訴人其餘之訴。上訴人就其敗訴部分，聲明不服，提起上訴
    ）。被上訴人答辯聲明：上訴駁回。
  (七)而被上訴人亦對其敗訴部分提起附帶上訴，聲明：(一)原判決
    不利於被上訴人部分廢棄。(二)上訴人甲○應再給付被上訴人
    318萬6,033元，及自95年1月3日起至清償日止，按年息5%計
    算之利息。(三)上訴人信義房屋應再給付被上訴人318萬6,033
    元，及自95年1月3日起至清償日止按年息5%計算之利息。(四)
    上訴人甲○應再給付被上訴人28萬279元及自93年6月26日起
    按月給付被上訴人1萬726元。(五)第1、2項聲明，其中任一上
    訴人已為給付，就其給付範圍，他上訴人免給付義務。(六)願
    供擔保，請准宣告假執行。
二、上訴人甲○則以：
  (一)甲○於63年間向訴外人皇宮建設公司購買系爭房地，該公司
    於64年2月21日建築完成後，點交予甲○使用至今，並無越
    界情形，否則台北市政府當不會發給使用執照。又多年來從
    無人告知系爭房屋越界占用他人土地，且本件買賣標的之土
    地地號、面積、位置，均有地政事務所之公文書、地籍圖及
    土地謄本可憑，足見甲○出賣之系爭房地實無任何瑕疵。縱
    因土地重測而導致地界位移，然面積並未減少，且亦屬不可
    歸責於甲○之事由所致。又系爭買賣標的，以地政機關測定
    之範圍為界，甲○並未聲稱係以現狀圍牆為界；何況當時並
    無圍牆，僅以矮樹籬作為景觀之用，圍牆係被上訴人於購入
    後自行增建，故系爭土地面積並無減少情事。且綜觀系爭買
    賣合約及其附件，兩造並無任何關於系爭土地實際範圍之說
    明或描述，故上訴人所交付之土地並無價值或數量短少之瑕
    疵，亦無權利瑕疵。
  (二)況甲○就系爭第306及308地號土地，係以「原」地目之較低
    價格出賣，事後方知該等土地於簽約時早已變更為建地，故
    被上訴人以低價購入系爭土地而受有鉅額利益；則縱使被上
    訴人因瑕疵而受有損害，甲○亦得主張抵銷。此外甲○業於
    92年6月10日以存證信函通知被上訴人撤銷本件因錯誤所為
    買賣之意思表示，故被上訴人不得復依無效之買賣契約而為
    請求。原判決命甲○給付743萬9,396元本息，自有未合等語
    ，資為抗辯。為此依法提起上訴，並聲明：(一)原判決不利於
    上訴人甲○部分廢棄。(二)上開廢棄部分，被上訴人在第一審
    之訴及假執行之聲請均駁回。另就被上訴人之附帶上訴，則
    答辯聲明：(一)附帶上訴駁回。(二)若受不利判決，願供擔保請
    准宣告免為假執行。
三、上訴人信義房屋則以：
  (一)該公司雖設有產權調查等制度，但均係由該公司主動提供示
    之服務，並非受被上訴人委託為之，故兩造間之法律關係仍
    應為居間契約，並非委任契約。而信義房屋依民法第567條
    規定所負有之據實報告義務及調查義務，僅就訂約事項及當
    事人履行能力及訂約能力有調查義務；而信義房屋已依甲○
    提供之資料向地政機關查詢，並製作不動產說明書將其所知
    據實告知被上訴人，並主動建議買賣雙方於訂約前測量鑑界
    ，為雙方當事人所不採，並無違反民法第567條規定之處。
    且縱使違反該條規定，依民法第571條規定，僅為該公司不
    得向被上訴人請求報酬及請求償還費用而已。
  (二)且被上訴人所受之損害，乃因上訴人甲○之交付行為而生，
    並非係因信義房屋之仲介行為產生，與民法第544條規定不
    符等語，資為抗辯。惟原判決命信義房屋給付743萬9,396元
    本息，自有未合，為此依法提起上訴，並聲明：(一)原判決不
    利於上訴人信義房屋部分廢棄。(二)上廢棄部分，被上訴人在
    第一審之訴及假執行之聲請均駁回。另就被上訴人之附帶上
    訴，則答辯聲明：(一)附帶上訴駁回。(二)若受不利判決，願供
    擔保請准宣告免為假執行。
四、兩造不爭執之事項：
  (一)上訴人甲○於91年6月14日經由上訴人信義房屋之仲介，出
    賣系爭房地予被上訴人，有買賣合約書影本在卷可稽（見原
    審卷一第16至22頁）。
  (二)被上訴人已給付44萬元仲介服務費予信義房屋，有支票、發
    票等影本在卷可證（見原審卷一第31、32頁）。
  (三)經被上訴人指認，位於現有圍牆內部分土地位置與面積，如
    附圖所示ＡＢＣＤＥＦＧＨＩ部分為1,472.87平方公尺（計
    算式：181.42＋183.43＋10.72＋313.57＋19.01＋349.42＋
    367.46＋18.09＋29.75＝1,472.87）。但依地籍圖所示系爭
    土地位置則為ＡＢＣＤＥＦＡ'Ｂ'Ｅ'，面積計為1,359平方
    公尺（計算式：181.42＋183.43＋10.72＋313.57＋349.42
    ＋19.01＋119.58＋97.28＋84.57＝1,359）。而甲○係將Ａ
    ＢＣＤＥＦＡ'Ｂ'Ｅ'土地及其上房屋所有權移轉登記予被
    上訴人，有土地登記謄本影本、原審勘驗測量筆錄、現場照
    片、台北市士林地政事務所93年8月9日、97年4月16日函暨
    土地複丈成果圖可查（見原審卷一第63至68、97至100、102
    至103頁、本院卷一第196至197頁）及建物登記謄本可按（
    見鑑定報告書、證物外放）。且其中Ａ'Ｂ'Ｅ'部分土地為
    既成道路，為兩造所不爭執。
  (四)系爭土地於71年8月間，曾經台北市政府地政處辦理地籍圖
    重測，經當時土地所有人甲○認章指界，重測結果於72年5
    月13日公告30日，公告期滿無異議確定，並經台北市士林地
    政事務所辦竣標示變更登記，有台北市政府地政處函文、地
    籍調查表可證（見本院卷二第21、119至121頁）。
  (五)如附圖所示ＧＨ部分土地所有人即訴外人陳芳堯等人向士林
    地院起訴，請求被上訴人拆屋還地並返還不當得利，經士林
    地院以92年度訴字第1355號民事判決命被上訴人將附圖所示
    ＧＨ部分土地上之圍牆、庭院及建物拆除，返還陳芳堯等人
    ，並應給付陳芳堯等人28萬279元及自93年6月26日起至返還
    上開土地之日按月給付1萬726元。被上訴人不服而提起上訴
    ，經本院另案以94年度重上字第142號民事判決駁回確定，
    有該等判決影本可按（見原審卷第201至221頁）。至於附圖
    所示Ｉ部分土地所有人則並未向被上訴人為任何權利主張。
五、兩造爭執要點為：(一)上訴人甲○部分：1.系爭土地買賣標的
    為何？2.甲○是否應負損害賠償責任？3.甲○撤銷系爭買賣
    行為與物權行為，有無理由？(二)上訴人信義房屋是否負有調
    查或告知鑑界事項之義務？是否應負債務不履行責任？茲就
    兩造爭點及本院得心證理由分述如下：
  (一)上訴人甲○部分：
  1.系爭土地買賣標的為何？
  (1)按當事人對於必要之點，互相表示意思一致者，無論其為明
    示或默示，契約即為成立，民法第153條固有明文。惟解釋
    契約應以當事人立約當時之真意為準，而真意何在，又應以
    過去事實及其他一切證據資料為斷定之標準，不能拘泥文字
    或擷取契約中部分字句任意解釋，致失真意。至於解釋方法
    ，則應以當事人所欲達到之經濟目的、交易習慣、任意法規
    及誠信原則為標準，合理解釋之，其中應將目的列為最先，
    習慣次之，任意法規又次之，誠信原則始終介於其間以修正
    或補足之。
  (2)經查系爭買賣契約第1條固然約定，本件買賣標的物為台北
    市○○區○○段3小段第306、307、308地號土地，面積分別
    為301、605、453平方公尺，合計1,359平方公尺；及其上建
    物即台北市○○區○○路180號全部，並包括現有已增建之
    平台暨位於地下1樓之停車位，且註明：「本記載未詳盡事
    項，依地政機關登記簿謄本為準」等語，固有系爭買賣契約
    影本可按（見原審卷一第16至17頁）。惟系爭房屋與附連圍
    牆實際坐落位置，經原審囑託台北市士林地政事務所測量複
    丈結果，除上開第306、307、308地號土地即附圖所示ＡＢ
    ＣＤＥＦ部分外，尚包括非出賣人即上訴人甲○所有之鄰地
    即附圖所示ＧＨＩ；然因買受人即被上訴人與甲○於締約之
    前並未辦理土地測量鑑界，以致於雙方就此均無所悉。從而
    系爭土地買賣標的，究竟如被上訴人所主張者為當時附連圍
    繞圍牆內之土地，即附圖所示ＡＢＣＤＥＦＧＨＩ面積共
    1,472.87平方公尺；或如甲○辯稱者為依土地登記謄本及地
    籍圖測量所示土地即附圖所示ＡＢＣＤＥＦＡ'Ｂ'Ｅ'面積
    共1,359平方公尺，即為本案爭點。
  (3)而解釋系爭契約當事人之主觀上真意，應認為系爭買賣契約
    之目的，在於使被上訴人取得系爭房地之全部所有權，且系
    爭房屋必須坐落於系爭土地之上，亦即以系爭房屋現狀為買
    賣標的，始符合當事人所欲達到之經濟效益。同時參酌雙方
    締約當時即91年間一般交易習慣，並無房屋與其所坐落之土
    地得以分別買賣之慣例；因此系爭買賣標的物應包括系爭房
    屋、及其所坐落之土地即當時附連圍繞圍牆內之土地，否則
    將發生系爭房屋所坐落部分土地為鄰地之情形，顯然有違常
    情。此外斟酌系爭買賣契約約定系爭土地面積共1,359平方
    公尺，當事人並據以為計算買賣價金之基礎等情，應認為當
    時附連圍繞圍牆內之土地、即附圖所示ＡＢＣＤＥＦＧＨＩ
    於面積1,359平方公尺範圍內者，始為系爭土地買賣標的。
    蓋衡諸常情，當事人若合意以系爭土地之實際面積為計價基
    礎，勢必進行鑑界工作；惟被上訴人與上訴人甲○並未鑑界
    ，而逕以土地登記謄本所示面積為買賣標的，是據此足證系
    爭土地買賣標的，為附圖所示ＡＢＣＤＥＦＧＨＩ土地在面
    積1,359平方公尺範圍內部分。故被上訴人主張：附圖所示
    ＡＢＣＤＥＦＧＨＩ土地在面積1,359平方公尺範圍內為買
    賣標的者，即屬可採。逾此部分之主張，即ＧＨＩ土地其中
    面積113.87平方公尺土地部分（計算式：實際交付部分土地
    面積1,472.87－土地登記謄本所示面積1,359＝113.87），
    則非系爭土地買賣標的，而為出賣人甲○自己無權占有之鄰
    地，不在本件出賣範圍之內；從而被上訴人不得請求甲○移
    轉該113.87平方公尺部分土地所有權，故被上訴人自無損害
    可言。至於甲○雖於出賣系爭土地時，將該113.87平方公尺
    部分土地一併交付予被上訴人占有，致被上訴人亦無權占有
    該113.87平方公尺部分土地，惟此乃該等土地所有人是否另
    循法律途徑請求被上訴人返還之問題，附此敘明。
  (4)此外上訴人甲○雖辯稱：當時並無圍牆，僅以矮樹籬作為景
    觀之用，圍牆係被上訴人於購入後自行增建；且系爭買賣契
    約並無任何「以附連圍繞圍牆內房地為買賣標的」之記載，
    亦無任何關於1,472.87平方公尺面積之記載云云。惟原審勘
    驗測量現場時，甲○之訴訟代理人自認買賣標的範圍確為現
    有圍牆內等語，有筆錄可按（見原審卷一第97至98頁）。甲
    ○事後雖辯稱其並未親自參與該次勘驗，且因該訴訟代理人
    對事實認知有所不足，方有該等錯誤表示，且嗣後甲○已於
    94年7月6日、95年12月4日分別向原審提出書狀，一再強調
    兩造並未約定以圍牆為界等語，有該等書狀可證（見原審卷
    一第164頁、卷二第48至53頁）。惟按自認之撤銷，除別有
    規定外，以自認人能證明與事實不符或經他造同意者，始得
    為之，民事訴訟法第279條第3項定有明文。而甲○就此並未
    舉證證明其自認與事實不符，是據此足證甲○所辯，並不可
    採。
  2.上訴人甲○是否應負損害賠償責任？
  (1)按物之出賣人，負交付其物於買受人，並使其取得該物所有
    權之義務；按出賣人應擔保第三人就買賣之標的物，對於買
    受人不得主張任何權利；又出賣人不履行第348條至第351條
    所定之義務者，買受人得依關於債務不履行之規定，行使其
    權利；而因可歸責於債務人之事由，致給付不能者，債權人
    得請求賠償損害，民法第348條第1項、第349條、第353條、
    第226條第1項分別定有明文。
  (2)經查系爭買賣標的為當時圍牆內即附圖所示ＡＢＣＤＥＦＧ
    ＨＩ在面積1,359平方公尺範圍內之土地及其上建物，有如
    前述；則甲○即有義務交付其物於被上訴人，並使其取得該
    物之所有權，亦即甲○應擔保其對買賣標的物之權利完整無
    缺。而甲○雖已將ＡＢＣＤＥＦＧＨＩ土地及其上建物交付
    被上訴人占有，但卻僅將ＡＢＣＤＥＦ土地面積1,057.57平
    方公尺（計算式：181.42＋183.43＋10.72＋313.57＋19.01
    ＋349.42＝1,057.57）、及其上建物所有權移轉登記予被上
    訴人所有，卻未將ＧＨＩ部分土地其中面積301.43平方公尺
    所有權移轉登記予被上訴人（計算式：1,359－1,057.57＝
    301.43），為兩造所不爭執。是據此足證甲○出賣他人所有
    如附圖所示ＧＨＩ在301.43平方公尺範圍內土地，卻未能使
    被上訴人取得該等土地所有權，則該等土地之出賣即有權利
    瑕疵。又系爭房屋所有權全部雖為甲○所有，但該屋坐落如
    附圖所示ＣＤＦＨ部分土地之上，而其中Ｈ部分土地並非甲
    ○所有，以致於該屋占有Ｈ部分土地欠缺占有權源，從而依
    上說明，甲○亦未依約履行給付無基地瑕疵之房屋的義務。
    因此被上訴人主張甲○應負權利瑕疵擔保責任，並請求甲○
    賠償損害等語，即屬有據。
  (3)茲分述被上訴人所受損害如下：
  甲○出賣系爭土地如附圖所示ＧＨＩ部分其中在301.43平方
    公尺範圍內土地，具有權利瑕疵，致被上訴人不能取得所有
    權而受有損害。且該部分土地及地上物經原法院囑託安信不
    動產估價師事務所估價結果，價值743萬9,396元，有鑑定報
    告書在卷可稽（見鑑定報告書第34頁、證物外放）。是被上
    訴人請求甲○如數給付，應為可採。
  又被上訴人因不能取得如附圖所示ＧＨＩ部分其中在301.43
    平方公尺範圍內土地所有權，以致於ＧＨ部分土地所有人即
    訴外人陳芳堯等人起訴請求被上訴人返還（但Ｉ部分土地所
    有人並未主張權利），復經士林地院判決命被上訴人將附圖
    所示ＧＨ部分土地上之圍牆、庭院及建物拆除，返還陳芳堯
    等人，並應給付陳芳堯等人28萬279元、及自93年6月26日起
    至返還ＧＨ部分土地之日止按月給付1萬726元，有士林地院
    92年度訴字第1355號、本院94年度重上字第142號判決影本
    可按（見原審卷第201至221頁）。則被上訴人因此對陳芳堯
    等人所負有之不當得利返還責任，亦為甲○未依約履行給付
    無權利瑕疵之基地的義務所致，故被上訴人請求甲○給付28
    萬279元，亦屬有據。至於被上訴人請求甲○自93年6月26日
    起按月給付1萬726元云云，惟被上訴人對陳芳堯等人所負有
    之不當得利返還義務，應於上開士林地院民事判決確定時即
    應履行；被上訴人若遲未履行，而須繼續按月對陳芳堯等人
    所負有之不當得利返還義務，則為其自己之給付遲延所致，
    而與甲○因系爭買賣契約所應負之權利瑕疵擔保責任無涉。
    因此被上訴人僅得請求甲○自93年6月26日起至上開士林地
    院民事判決確定時止，按月給付1萬726元。
  3.甲○撤銷系爭買賣行為與物權行為，有無理由？
  (1)上訴人甲○主張：甲○不知系爭第306、308地號土地已變更
    為建地，致誤以原地目之價格出售，故於92年6月10日以存
    證信函為解除買賣契約之意思表示云云，並提出存證信函及
    回執影本為證（見原審卷一第234至238頁）。
  (2)經查依94年2月18日列印之系爭土地登記謄本所示，系爭第
    306、308地號土地之地目仍係「原」，有土地登記謄本影本
    在卷可按（見本院卷一第63至68頁），與系爭買賣契約所載
    第306、308地號之地目為「原」相符。是據此足證該二筆土
    地於系爭買賣契約簽訂時，其地目並未變更為「建」，則甲
    ○與被上訴人訂立系爭買賣契約，其意思表示並無錯誤可言
    。故甲○主張撤銷系爭買賣行為與物權行為，即屬無據。
  (二)上訴人信義房屋是否負有調查或告知鑑界事項之義務？是否
    應負債務不履行責任？
  1.按稱居間者，謂當事人約定，一方為他方報告訂約之機會或
    為訂約之媒介，他方給付報酬之契約；居間人關於訂約事項
    ，應就其所知，據實報告於各當事人；對於顯無履行能力之
    人，或知其無訂立該約能力之人，不得為其媒介；以居間為
    營業者，關於訂約事項及當事人之履行能力或訂立該約之能
    力，有調查之義務，民法第565條、第567條分別定有明文。
    而經紀人員在執行業務過程中，應以不動產說明書向與委託
    人交易之相對人解說；前項說明書於提供解說前，應經委託
    人簽章；雙方當事人簽訂租賃或買賣契約書時，經紀人應將
    不動產說明書交付與委託人交易之相對人，並由相對人在不
    動產說明書上簽章；前項不動產說明書視為租賃或買賣契約
    書之一部分，不動產經紀業管理條例第23條、第24條亦有明
    文。
  2.經查上訴人信義房屋與上訴人甲○約定，由信義房屋就系爭
    房地為甲○為訂約之媒介，甲○並應給付報酬，故信義房屋
    與甲○締結居間契約，為兩造所不爭執。則信義房屋依上開
    民法規定，應將訂約事項報告被上訴人與甲○，並應積極調
    查被上訴人與甲○之信用、行為能力或是否有代理權等事項
    。而被上訴人與甲○就渠等訂約能力及履行能力並無爭執，
    足證信義房屋就此已盡調查義務。
  3.又信義房屋業已依上開不動產經紀業管理條例規定，製作不
    動產說明書，並經甲○簽名認可，且依附件即「標的物現況
    說明書」所示，第13項「是否有越界建築之情形？」出賣人
    甲○係勾選「否」，信義房屋再就此已知之事項作成不動產
    說明書，據實告知買受人即被上訴人，有該說明書影本可稽
    （見本院卷二第51頁）。是據此足證信義房屋已善盡居間契
    約之據實告知義務。另依不動產說明書附件即「產權調查表
    」所示，其「注意事項」欄第4點載有：「本案為土地或20
    年以上屋齡之透天厝，買方如欲新建或改建，建議於簽約前
    徵詢專業建築師之意見；另建議買賣雙方於簽約時辦理土地
    鑑界確認土地範圍。」有被上訴人所提出之該說明書與調查
    表影本可證（見原審卷一第7至8頁），並為被上訴人所不爭
    執。從而信義房屋既已於產權調查表中建議買賣雙方進行鑑
    界，且被上訴人就該注意事項之記載，亦於簽訂買賣契約時
    已知悉清楚，並簽有確認書一紙為證（見本院卷二第54頁）
    。則據此足證信義房屋於履行居間契約義務時，已善盡照顧
    、通知、協力之契約義務。故被上訴人雖主張信義房屋未以
    言詞告知要鑑界云云，惟據此仍不足以認為信義房屋有何債
    務不履行之情事。且甲○復辯稱：信義房屋雖有建議鑑界，
    但被上訴人當初並未要求，甲○則無義務進行鑑界等語，有
    言詞辯論筆錄可稽（見本院卷二第131頁）。足證被上訴人
    與甲○是否合意將「鑑界」列為系爭買賣契約之履行內容，
    屬於買賣雙方談判磋商之事項；而雙方漏未詳訂其內容，即
    應依民法相關規定，合理分配契約上的危險，以平衡契約當
    事人的利益。至於信義房屋已於雙方訂約前，以書面建議雙
    方鑑界，有如前述。但被上訴人與甲○並未進行鑑界，導致
    本件糾紛，應認為信義房屋已盡其注意義務。是被上訴人主
    張信義房屋應負損害賠償責任，並與甲○負不真正連帶責任
    云云，並不可採。
  (三)至於附圖所示Ａ'Ｂ'Ｅ'部分土地，並不在系爭買賣契約標
    的範圍，已如前述，惟上訴人甲○業已將該部分土地所有權
    一併移轉登記予被上訴人所有，則甲○是否得向被上訴人請
    求返還，則應另循法律途徑救濟，附此敘明。
六、綜上所述，被上訴人依民法第348條第1項、第349條、第353
    條、第226條第1項規定，請求上訴人甲○給付743萬9,396元
    及自95年1月3日起至清償日止，按年息5%計算之利息；並給
    付28萬279元、及自93年6月26日起至士林地院92年度訴字第
    1355號民事判決確定日止，按月給付1萬726元，為有理由，
    應予准許；逾此部分之請求，為無理由，不應准許。經查：
  (一)上訴人信義房屋上訴部分：
    原審未詳加審酌，就超過上開應准許部分，遽為上訴人信義
    房屋敗訴之判決，並為假執行之宣告，自有未洽。上訴人信
    義房屋上訴意旨指摘原判決此部分不當，求予廢棄改判，為
    有理由，自應由本院予以廢棄改判。
  (二)上訴人甲○上訴部分：
    至於上開應准許部分，即附圖所示ＧＨＩ部分其中在301.43
    平方公尺範圍內土地所有權權利瑕疵損害743萬9,396元本息
    部分，原審判命上訴人甲○給付，理由雖有不當，但結果並
    無二致，仍應予以維持。上訴人甲○上訴意旨仍執陳詞，聲
    明廢棄，不應准許，應駁回其上訴。
  (三)被上訴人附帶上訴部分：
  1.上開應准許部分，原審僅判命上訴人甲○給付743萬9,296元
    本息、即附圖所示ＧＨＩ部分其中在301.43平方公尺範圍內
    土地所有權權利瑕疵損害，尚有未足。被上訴人就原審敗訴
    部分，即就附圖所示ＧＨ部分土地所有人之損害賠償責任部
    分（Ｉ部分土地所有人未主張權利），提起附帶上訴，請求
    增加給付28萬279元、及自93年6月26日起至士林地院92年度
    訴字第1355號民事判決確定之日止，按月給付1萬726元，為
    屬正當，自應命上訴人甲○增加給付，爰由本院予以廢棄改
    判如主文第三項所示。
  2.至於上開不應准許部分，原審判決駁回：(1)被上訴人對信義
    房屋請求部分；並駁回(2)被上訴人對甲○請求部分：非系
    爭土地買賣標的、即附圖所示ＧＨＩ部分其中在113.87平方
    公尺範圍內、價值318萬6,033元本息部分（即實際交付部分
    土地面積1,472.87平方公尺－土地登記謄本所示面積1,359
    平方公尺＝113.87平方公尺），就附圖所示ＧＨ部分土地
    所有人之損害賠償責任部分（Ｉ部分土地所有人未主張權利
    ），自士林地院92年度訴字第1355號民事判決確定之日以後
    ，按月給付1萬726元部分，經核於法並無不合，被上訴人就
    此部分附帶上訴求予廢棄改判，為無理由，應駁回其此部分
    之附帶上訴。
  (四)被上訴人與上訴人甲○就被上訴人附帶上訴勝訴部分，均陳
    明願供擔保請准為假執行或免為假執行之宣告，經核均無不
    合，爰酌定相當擔保金額分別准許之。
七、因本件事證已臻明確，兩造其餘主張、陳述及所提之證據，
    經本院審酌後認與判決結果不生影響，爰不逐一論列，附此
    敘明。
八、據上論結，本件甲○上訴為無理由。信義房屋上訴為有理由
    。被上訴人附帶上訴為一部有理由，一部無理由。依民事訴
    訟法第449條第1項、第450條、第79條、第463條、第390條
    第2項、第392條第2項，判決如主文。
中    華    民    國    98    年    5    月     26    日
                  民事第七庭
                        審判長法  官  鄭三源
                              法  官  王聖惠
                              法  官  邱  琦
正本係照原本作成。
如不服本判決，應於收受送達後20日內向本院提出上訴書狀，其
未表明上訴理由者，應於提出上訴後20日內向本院補提理由書狀
（均須按他造當事人之人數附繕本）上訴時應提出委任律師或具
有律師資格之人之委任狀；委任有律師資格者，另應附具律師資
格證書及釋明委任人與受任人有民事訴訟法第466條之1第1項但
書或第2項（詳附註）所定關係之釋明文書影本。
中    華    民    國    98    年    5     月    26    日
                              書記官  廖艷莉
附註：
民事訴訟法第466條之1（第1項、第2項）：
對於第二審判決上訴，上訴人應委任律師為訴訟代理人。但上訴
人或其他法定代理人具有律師資格者，不在此限。
上訴人之配偶、三親等內之血親、二親等內之姻親，或上訴人為
法人、中央或地方機關時，其所屬專任人員具有律師資格並經法
院認為適當者，亦得為第三審訴訟代理人。


司法院資訊處製作；財團法人民間司法改革基金會備份。
